高雄高等行政法院簡易判決　　　　　　　　　　九十一年度簡字第八十七號
　　原　　　告　甲○○
　　訴訟代理人　丙○○
　　被　　　告　屏東縣稅捐稽徵處
　　代　表　人　乙○○　○○
　　訴訟代理人　戊○○
　　　　　　　　丁○○
右當事人間因地價稅事件，原告不服屏東縣政府九十年十二月二十七日九十年屏府訴
字第六十七號訴願決定，提起行政訴訟，本院判決如左：
    主　　文
原告之訴駁回。
訴訟費用由原告負擔。
    事實及理由
一、緣原告所有坐落屏東市○街段○○段三三五號土地，其地上建物（屏東市○○路
    一三九號）原出租供營業用，自民國（下同）八十五年五月收回住家使用，前開
    土地原按一般用地稅率課徵地價稅，嗣原告於九十年七月三十一日向被告申請改
    按自用住宅用地稅率核課地價稅，並請求核退自八十五年至八十九年間溢繳之稅
    款計新台幣（下同）一二、六九０元，其中請求核退溢繳稅款之部分經被告以九
    十年八月十四日九十屏稅財字第六八三五五號函否准所請，原告不服，申請復查
    ，未獲變更，循序提起訴願，亦遭駁回，遂提起本件行政訴訟。
二、原告主張略以：原告所有坐落於屏東市○街段○○段三三五地號之地上建物（屏
    東市○○路一三九號），原由其兄長經營眼鏡業，於八十五年五月其兄長結束營
    業後，該土地之地上建物，既經被告核准自八十五年五月起改以自用住宅核課房
    屋稅，並退還溢繳之稅款，其基地即三三五地號土地自應隨之成為自用住宅用地
    ；原告於九十年七月三十一日補辦八十五年至八十九年自用住宅用地優惠稅率之
    申請，並請求核退溢繳之地價稅，其中退還溢繳地價稅之部分，經被告以「核與
    土地稅法第四十一條規定不符」而否准原告之請求。然觀諸土地稅法第四十一條
    第一項之規定，乃規範政府機關依人民請求而核發地價稅稅單並據以課稅的稽徵
    程序，係為節省徵納雙方人力、物力之耗費；而非謂若人民無申請，即可不退稅
    。且地價稅與房屋稅均屬財產稅，財政部八十八年八月十日台財稅字第八八一九
    三二四五八號函釋「‧‧‧倘納稅義務人能提供確切證明或經查得事實，其使用
    情形業已變更者，應准按實際使用情形，追溯依同條例第五條規定稅率核課房屋
    稅」應亦可適用於土地稅法第十七條規定之情形，故原處分及訴願決定均明顯違
    法等語。爰請求撤銷原處分及訴願決定，並命被告退稅一二、六九０元，及自各
    年度繳款日起至被告填發收入退還書或國庫支票之日止，依各繳納稅款之日郵政
    儲金匯業局之一年期機動定期存款利率，按日加計利息之判決。
三、被告則以：自用住宅用地適用優惠稅率，為納稅義務人之權利，自宜由納稅義務
    人提出主張，而土地稅法第四十一條第一項既已明定「土地所有權人應於每年（
    期）地價稅開徵四十日前提出申請，逾期申請者，自申請之次年期開始適用」，
    又司法院釋字第五三七號解釋之理由書內亦闡明「‧‧‧納稅義務人依個別稅捐
    法規之規定，負有稽徵程序之申報協力義務，實係貫徹公平及合法課稅所必要。
    觀諸土地稅法第四十一條、土地稅減免規則第二十四條相關土地稅減免優惠規定
    ，亦均以納稅義務人之申請為必要，且未在期限前申請者，僅能於申請之次年適
    用特別稅率‧‧‧」，是原告雖主張其自八十五年五月起即無出租或營業之情事
    ，惟原告未於八十五年十月七日前提出申請，而遲至九十年七月三十一日始提出
    申請，依前開條文意旨，自應自九十年起開始適用。且本案原告既遲於申請優惠
    稅率，復無因適用法令錯誤或計算錯誤而溢繳稅款之情事，是無稅捐稽徵法第二
    十八條規定之「‧‧‧得自繳納之日起五年內提出具體證明，申請退還‧‧‧」
    退稅要件，故被告否准原告所請，自無違誤。再者，房屋稅與地價稅分屬不同之
    稅目，各自受房屋稅條例及土地稅法所規範，因其法源不同，自不得比附援引。
    原告之主張，自仍難採據，所訴洵不足採等語資為抗辯。並請求駁回原告之訴。
四、按「合於左列規定之自用住宅用地，其地價稅按千分之二計徵：一、都市土地面
    積未超過三公畝部分。‧‧‧」為土地稅法第十七條第一項第一款所規定。次按
    「依第十七條及第十八條規定，得適用特別稅率之用地，土地所有權人應於每年
    （期）地價稅開徵四十日前提出申請，逾期申請者，自申請之次年期開始適用。
    ‧‧‧」亦為土地稅法第四十一條第一項所明定。是倘合於土地稅法第十七條第
    一項第一款之自用住宅用地，其計徵之地價稅為優惠特別稅率，依同法第四十一
    條第一項規定，以納稅義務人之申請為必要，未在期限前申請者，僅能於申請之
    次年適用特別稅率，合先敘明。
五、查本件原告所有坐落於屏東市○街段○○段三三五號土地，其地上建物原出租供
    營業用，自八十五年五月收回自住，前開土地原係按一般用地稅率課徵地價稅，
    嗣原告雖於九十年七月三十一日申請該號土地改按自用住宅用地核課地價稅，並
    申請核退八十五年至八十九年溢繳之稅款。惟按土地稅法第四十一條第一項規定
    ，倘自用住宅用地合於同法第十七條第一項第一款之規定，得經納稅義務人申請
    而依千分之二特別稅率核課地價稅；但土地所有權人應於每年（期）地價稅開徵
    四十日前提出申請，逾期申請者，自申請之次年期開始適用；從而，納稅義務人
    申請前已按一般用地稅率繳納之地價稅，自不得追溯的依同法第十七條第一項第
    一款千分之二優惠稅率核課地價稅。此觀諸司法院大法官釋字第五三七號解釋理
    由書「‧‧‧惟稅捐稽徵機關所須處理之案件多而繁雜，且有關課稅要件事實，
    類皆發生於納稅義務人所得支配之範圍，其中得減免事項，納稅義務人知之最詳
    ，若有租稅減免或其他優惠情形，仍須由稅捐稽徵機關不待申請一一依職權為之
    查核，將倍增稽徵成本。因此，依憲法第十九條『人民有依法律納稅之義務』規
    定意旨，納稅義務人依個別稅捐法規之規定，負有稽徵程序之申報協力義務，實
    係貫徹公平及合法課稅所必要。觀諸土地稅法第四十一條、土地稅減免規則第二
    十四條相關土地稅減免優惠規定，亦均以納稅義務人之申請為必要，且未在期限
    前申請者，僅能於申請之次年適用特別稅率。而現行房屋稅條例第十五條第三項
    修正為『依第一項第一款至第八款、第十款、第十一款及第二項規定減免房屋稅
    者，應由納稅義務人於減免原因、事實發生之日起三十日內申報當地主管稽徵機
    關調查核定之；逾期申報者，自申報日當月份起減免。』亦同此意旨，此一納稅
    義務人之申報義務實為適用優惠稅率規定所必要之稽徵程序。‧‧‧」之闡明亦
    同此意旨。本件原告雖主張：土地稅法第四十一條第一項之規定，乃規範政府機
    關依人民請求而核發地價稅稅單並據以課稅的稽徵程序，係為節省徵納雙方人力
    、物力之耗費；而非謂若人民無於期限內申請，即可不退稅。且地價稅與房屋稅
    均屬財產稅，財政部八十八年八月十日台財稅字第八八一九三二四五八號函：「
    ‧‧‧倘納稅義務人能提供確切證明或經查得事實，其使用情形業已變更者，應
    准按實際使用情形，追溯依同條例第五條規定稅率核課房屋稅」應亦可適用於土
    地稅法第十七條規定之情形，故原處分及訴願決定均明顯違法云云。惟揆諸前開
    說明，土地稅法第四十一條第一項已明定同法第十七條之規定係特別優惠稅率，
    納稅義務人有申報協力義務，即以納稅義務人之申請為必要，申請前已按一般用
    地稅率繳納之地價稅，自不得追溯的依特別優惠稅率千分之二計徵地價稅，原告
    之主張，自無足為採。至財政部台財稅字第八八一九三二四五八號函係不以納稅
    義務人申請為必要而課徵房屋稅之情形，倘納稅義務人能提供確切證明或經查得
    屬實，其使用情形業已變更者，應准追溯按實際使用情形核課房屋稅。本件地價
    稅之優惠稅率，依前開說明應以納稅義務人之申請為必要，自無適用之餘地，併
    此敘明。
六、綜上所述，原告所為主張，均無可採，被告依土地稅法第四十一條第一項所為拒
    絕申請退稅處分，核無不合。訴願決定予以維持，亦無違誤。原告之訴為無理由
    ，應予判決駁回，並不經言詞辯論程序。另本件事證已臻明確，其餘攻擊防禦方
    法與判決結果不生影響，爰不以贅述。
據上論結，本件原告之訴為無理由，爰依行政訴訟法第二百三十三條第一項、第二百
三十六條、第一百九十五條第一項後段、第九十八條第三項前段，判決如主文。
中　　　華　　　民　　　國    九十一　　年　  　六　　　月　　　十　　　日
                              高雄高等行政法院第三庭
                                          法      官  林石猛
右為正本係照原本作成。
如不服本判決，應於送達後二十日內，向本院提出上訴狀並表明上訴理由，如於本判
決宣示後送達前提起上訴者，應於判決送達後二十日內補提上訴理由書（須按他造當
事人人數附繕本）。
提起上訴應預繳送達用雙掛號郵票七份（每份三十四元）。
中　　　華　　　民　　　國    九十一　　年　  　六　　　月　　　十　　　日
                                          法院書記官  洪美智
附註：
行政訴訟法第二百三十五條（第一項、第二項）：
對於適用簡易程序之裁判提起上訴或抗告，須經最高行政法院之許可。
前項許可，以訴訟事件所涉及之法律見解具有原則性者為限。
